【裁判字號】    97,家上,276
【裁判日期】    980922
【裁判案由】    確認婚姻成立
【裁判全文】
臺灣高等法院民事判決                 97年度家上字第276號
上  訴  人  丁○○
訴訟代理人  張麗真律師
被上訴人    丙○○（原名徐絢毅）
上列當事人間請求確認婚姻成立事件，上訴人對於中華民國九十
七年八月二十七日臺灣臺北地方法院九十六年度家再字第四號第
一審判決提起上訴，經本院於九十八年月日言詞辯論終結，判決
如下：
    主  文
上訴駁回。
第二審訴訟費用由上訴人負擔。
    事  實
甲、上訴人方面：
壹、聲明：
一原判決廢棄。
二臺灣臺北地方法院（下稱臺北地院）九十六年度家訴字第八十
  五號確定判決（下稱原確定判決）廢棄。
三被上訴人於前訴訟程序之第一審之訴駁回。
貳、陳述：除與原判決記載相同者外，補稱略以：
一離婚協議書上見證人係兩造共同尋找，被上訴人並於離婚協議
  書簽名，一同前往戶政機關辦理離婚登記，足見兩造確有離婚
  之意思。
二兩造辦妥離婚登記後，被上訴人以離婚協議書、戶籍謄本為證
  據，行使夫妻剩餘財產分配請求權，於民國九十六年五月十日
  聲請臺北地院假扣押伊之財產，並於提起確認婚姻關係存在之
  訴（即前訴訟程序）後，執行查封，而於同年七月二日兩造達
  成夫妻財產分配協議並公證後撤銷假扣押裁定，於原確定判決
  獲勝訴後，仍以伊未履行協議為由對伊起訴，顯然權利濫用並
  違反誠信原則。
參、證據：除援用原判決記載者外，補提公證書、協議書、臺北
    地院九十六年度家全字第三三號裁定、起訴狀、執行筆錄、
    撤回假扣押聲請狀、臺北地院簡易庭通知書為證，並聲請訊
    問證人李政隆（即甲○○）、乙○。
乙、被上訴人方面：
壹、聲明：上訴駁回。
貳、陳述：除與原判決記載相同者外，補稱略以：
    上訴人於前訴訟程序明知該訴訟程序進行中，故意不出庭。
參、證據：援用原審提出者。
    理  由
一本件上訴人主張：兩造經協議離婚，並辦妥離婚登記，被上訴
  人行使夫妻剩餘財產分配請求權後，竟以離婚無效為由，提起
  確認婚姻關係存在之訴，且明知伊離婚後實際住所為臺北縣汐
  止市○○街一一八巷四二號一樓（下稱忠三街住所），卻故意
  指伊住在戶籍所在地之台北市○○街二０八巷四七弄二三號地
  下（下稱戶籍所在地），使法院對伊一造辯論，而為被上訴人
  勝訴判決，被上訴人並以伊應為送達處所不明，聲請臺北地院
  對伊為公示送達判決致判決確定，原確定判決自有民事訴訟法
  第四百九十六條第一項第六款之再審事由，而兩造離婚，係兩
  造共同找尋見證人於離婚協議書上簽名，並完成離婚登記，已
  符合離婚之法定要件，兩造間婚姻關係實不存在，被上訴人請
  求確認兩造婚姻關係存在，並無理由等情，爰求為廢棄原確定
  判決，駁回被上訴人於前訴訟程序請求確認兩造婚姻關係存在
  之訴之判決。
二被上訴人則以：上訴人明知前訴訟程序進行，故意不出庭，應
  已承認該訴訟程序，不得對原確定判決再審，又離婚協議書之
  見證人不知伊有無離婚之意思即簽名，自不得為離婚見證人，
  兩造離婚無效，婚姻關係仍然存在等語，資為抗辯。
三查兩造於七十九年一月一日結婚，於九十四年六月二十二日持
  離婚協議書向戶政機辦理離婚登記，被上訴人嗣於九十六年五
  月十六日，以上開協議書簽立時，僅上訴人與證人李政隆（嗣
  改名為甲○○）於其上簽名，伊及協議書上證人戊○○並未於
  協議書簽名，兩造離婚欠缺法定要件而無效為由，向臺北地院
  起訴請求確認兩造間婚姻關係存在。被上訴人於前訴訟程序起
  訴狀所載上訴人住所即上訴人戶籍所在地，臺北地院對上訴人
  送達之期日通知書，係寄存於上訴人戶籍所在地之台北市政府
  警察局大安分局（下稱大安分局）瑞安街派出所，上訴人未於
  言詞辯論期日到場，臺北地院准被上訴人聲請，由被上訴人一
  造辯論而為判決，於九十六年八月二十七日以原確定判決確認
  兩造間婚姻關係存在（主文誤載為「成立」），該判決未能於
  上訴人戶籍所在地送達上訴人，被上訴人以上訴人應為送達處
  所不明為由，聲請臺北地院對上訴人公示送達，而於同年十一
  月十四日確定，有前訴訟程序卷可按，上訴人於同年十二月十
  二日提起本件再審之訴，未逾三十日法定不變期間。
四次查，被上訴人自認知悉上訴人實際上居住於忠三街住所（見
  原審九十七年二月二十七日言詞辯論筆錄），而上訴人未曾至
  警察機關領取臺北地院寄存之期日通知書，有大安分局覆函（
  附原審卷四一頁）可稽，上訴人既未住居於戶籍所在地，亦未
  領取開庭通知書，不知前訴訟程序存在，被上訴人明知上訴人
  所在，卻指為所在不明，聲請就原確定判決為公示送達，上訴
  人依民事訴訟法第四百九十六條第一項第六款規定，提起本件
  再審之訴，自無不合。
五按「兩願離婚，應以書面為之，有二人以上證人之簽名並應向
  戶政機關為離婚之登記。」，民法第一千零五十條定有明文，
  而本條所謂證人，須於離婚協議作成時，有親見或親聞而得確
  認雙方當事人確有離婚真意。查兩造婚後，於九十二年間感情
  失和，乃電請設於臺北縣三重市○○○路所謂「文勝律師事務
  所」派員擔任離婚協議書見證人，該事務所是先由接電話小姐
  確認當事人有離婚之意思後，再由負責人指派所內五名外務人
  員中之二人到當事人指定現場將協議書交付當事人簽名，外務
  人員擔任見證人，協議書上見證人之簽名，或先由見證人事先
  填妥或當場簽名再交當事人簽名，簽完名後將協議書副本帶回
  事務所，兩造執往辦理離婚登記系爭協議書，係於九十二年七
  月十八日簽立，其上見證人雖由李政隆（即甲○○）及戊○○
  簽名，實際上僅李政隆（即甲○○）與另名女同事到場，由李
  政隆（即甲○○）交付兩造簽名，戊○○為男性，並未到現場
  等情，經李政隆（即甲○○）結證在卷，戊○○則自九十五年
  十二月二十五日出境未回，無從訊問，上訴人亦未能舉證證明
  戊○○於兩造簽立協議書時在場，戊○○既非接電話小姐，未
  能親聞兩造有無離婚之意，又未到現場確認兩造確有離婚之意
  ，不得為兩造協議離婚之證人，兩造離婚協議書上證人，僅李
  政隆親聞親見兩造有離婚之意，不符合兩願離婚之二位以上證
  人之要件。兩造離婚之法定要件並未具備，不生離婚之效力，
  兩造間之婚姻關係自未消滅，仍屬存在，被上訴人於前訴訟程
  序請求確認兩造間婚姻關係存在，尚非無據，上訴人主張兩造
  婚姻關係因協議離婚而消滅云云，不足採信。
六婚姻關係是否存在，事關公益，縱使被上訴人於辦理離婚登記
  後，曾與上訴人協議夫妻剩餘財產分配，又於原確定判決勝訴
  後，起訴請求履行協議，惟皆不能因此使原來不備法定要件之
  離婚變成有效，上訴人主張被上訴人權利濫用、違反誠信原則
  亦無足採信。
七綜上，原確定判決雖有民事訴訟法第四百九十六條第一項第六
  款再審理由，惟原確定判決以兩造間協議離婚不符法定要件為
  無效，確認兩造間婚姻關係存在，仍應認為正當，原判決因而
  為上訴人敗訴判決，核無不合。上訴論旨，指摘原判決為不當
  ，聲明廢棄，非有理由。
八據上論結，本件上訴為無理由。依民事訴訟法第四百四十九條
  第一項、第七十八條，判決如主文。
中    華    民    國    98    年    9     月    22    日
                    民事第九庭
                        審判長法  官   黃熙嫣
                              法  官   陳玉完
                              法  官   鄭傑夫
正本係照原本作成。
如不服本判決，應於收受送達後20日內向本院提出上訴書狀，其
未表明上訴理由者，應於提出上訴後20日內向本院補提理由書狀
（均須按他造當事人之人數附繕本）上訴時應提出委任律師或具
有律師資格之人之委任狀；委任有律師資格者，另應附具律師資
格證書及釋明委任人與受任人有民事訴訟法第466條之1第1項但
書或第2項（詳附註）所定關係之釋明文書影本。
中    華    民    國    98    年    9     月    24    日
                              書記官   廖逸柔
附註：
民事訴訟法第466條之1（第1項、第2項）：
對於第二審判決上訴，上訴人應委任律師為訴訟代理人。但上訴
人或其他法定代理人具有律師資格者，不在此限。
上訴人之配偶、三親等內之血親、二親等內之姻親，或上訴人為
法人、中央或地方機關時，其所屬專任人員具有律師資格並經法
院認為適當者，亦得為第三審訴訟代理人。

司法院資訊處製作；財團法人民間司法改革基金會備份。
